【裁判字號】    95,上訴,749
【裁判日期】    950523
【裁判案由】    傷害致重傷等
【裁判全文】
臺灣高等法院刑事判決                 95年度上訴字第749號
上  訴  人
即  被  告  乙○○
選任辯護人  翟世炎律師
上列上訴人因傷害致死等案件，不服臺灣板橋地方法院93年度少
連訴字第58號，中華民國94年8月18日第一審判決（起訴案號：
臺灣板橋地方法院檢察署91年度偵字第10029號），提起上訴，
本院判決如下：
    主  文
原判決關於傷害致死部分撤銷。
乙○○因過失致人於死，處有期徒刑壹年拾月。
    事  實
一、乙○○因友人「阿宏」（真實姓名年籍不詳）於民國（下同
    ）91年5月29日19時許，在台北市西門町「阿宗麵線」前，
    遭不詳姓名多人毆打，欲找對方報復，乙○○遂於同日晚間
    ，與「阿宏」、何家銘（綽號「耀揚」，業經處分不起訴）
    、「阿義」及未滿18歲之少年張○維、少年許○正（綽號阿
    正）、少年蔡○霖（綽號菜脯）、少年林○瑞（綽號阿Ｋ）
    等人，聚集在張立恒（綽號哲哥，台灣台北地方法院檢察署
    檢察官另案偵辦）住處，謀議尋仇。翌日（5月30日）18時
    許，乙○○、張○維、「阿宏」、許○正、蔡○霖、林○瑞
    、「阿義」及姓名年籍不詳之「阿明」、「阿文」、「阿偉
    」、「阿太」、「小吳」、「搖頭」等10幾人，前往台北市
    萬華區○○○路36號地下1樓「瘋馬撞球場」，「阿宏」發
    現當時與毆打者同行之林建成，乙○○即與張○維、「阿宏
    」、許○正、蔡○霖、林○瑞、「阿義」、「阿明」、「阿
    文」、「阿偉」、「阿太」、「小吳」、「搖頭」等人基於
    恐嚇之概括犯意及傷害、強制、剝奪人行動自由之犯意聯絡
    ，由張○維毆打林建成1巴掌之強暴方式，強制林建成易地
    解決，因林建成不願意，再由乙○○即恐嚇稱「你現在好好
    跟我們談，否則等一下你會怎樣，我就不知道了」，致林建
    成心生畏懼，而與乙○○等人前往「瘋馬撞球場」1樓，以
    此非法方法剝奪林建成之行動自由。在「瘋馬撞球場」1樓
    ，張○維接續毆打林建成左臉1拳，強制林建成說出當時毆
    打「阿宏」之人，之後暫時離去購買飲料。因林建成未能說
    出毆打「阿宏」之人，乙○○等人復將林建成押往台北市○
    ○街○段82巷2弄巷道（性病防治所後方），張○維於購買飲
    料後亦前往會合，並由「阿太」、「搖頭」、「阿明」等人
    接續徒手毆打林建成，此時林建成之友人林士峰、洪福軒分
    別打電話找林建成，惟均被「阿太」、「搖頭」、「阿明」
    等人接聽未果，其後張○維因找朋友「阿成」先行離開。嗣
    不詳姓名之人撥打電話給洪福軒，並恫稱「若不帶人（即5
    月29日打「阿宏」之人）來換回林建成，即來碼頭收屍」
    ，恐嚇洪福軒。乙○○等人在昆明街82巷巷口「小鬥士炸雞
    」處，遇到馳來救援林建成之吳明倫、陳玉夫、詹禮聲，「
    搖頭」等人續恐嚇陳玉夫等人稱「不要讓警方知道，否則會
    依學號找到你們，要你們難看」，並留下4人監視，致吳明
    倫、陳玉夫、詹禮聲心生畏懼而不敢跟隨。乙○○等人則將
    林建成押往臺北市○○○路堤外便道近忠孝橋下處，而繼續
    剝奪林建成之行動自由；並連絡張○維、張立恆抵達上開堤
    外便道處會合，共同脫掉林建成之制服包住其頭部，再由「
    阿宏」、「搖頭」、「阿文」接續毆打林建成，張立恒又恐
    嚇稱「若不把人交出來，你就完了。」，張○維、許○正並
    在旁附和恐嚇「再吵，就把你丟到河裡去」，致林建成心生
    畏懼，並受有右手臂外側及右上臂外側各一處3公分×2公分
    及4公分×3公分之瘀傷（皮下出血）之傷害（上述妨害自由
    等犯行，業經乙○○撤回上訴），經乙○○制止而停止傷害
    林建成。至同日20時許，林建成坐於河邊石柱，乙○○勾搭
    其肩交談之際，有人喊「警察來了」，林建成即趁隙起身往
    忠孝橋方向逃跑，適河水退潮，林建成越過台北市忠孝橋下
    河邊圍欄，於河邊淤泥行進，乙○○等人見林建成逃跑，自
    後追趕，本應注意林建成係為擺脫乙○○等人之妨害行動自
    由而逃逸，如繼續追趕林建成恐造成林建成無處可逃因而跳
    水之危險，依當時之狀況亦非不能注意，竟未注意捨棄追逐
    林建成，仍冒然與張○維、「阿義」等人分路自後追趕，致
    林建成無路可退，情急躍入淡水河逃離，乙○○、張０維、
    「阿義」見林建成跳水，驚覺事態嚴重，對林建成高喊「趕
    快回來，我們不會打你」，但張立恒仍在岸邊叫罵三字經，
    並對林建成恐嚇喊道「有種就不要回來」，嗣乙○○、張○
    維、「阿義」見林建成游泳姿勢有異，均跳入河中欲搭救林
    建成，然林建成終因不諳水性，而遭溺斃。乙○○於91年6
    月1日警方未發覺犯罪嫌疑人前，向台北市警察局大安分局
    警員林清山自首犯罪。嗣於91年6月1日18許，經蘇城良在台
    北縣板橋市華江橋下河濱公園大漢溪岸發現林建成之屍體後
    報警，並循線查獲上情。
二、案經林國卿、甲○○告訴及台北市政府警察局萬華分局報請
    臺灣板橋地方法院檢察署檢察官偵查起訴。
    理  由
一、訊據上訴人即被告乙○○雖坦承妨害被害人林建成之自由，
    將被害人押台北市○○○路堤外便道近忠孝橋下處，惟否認
    傷害被害人，亦未於被害人脫逃後自後追逐，被害人落水後
    其有跳下去搶救等語。
二、惟查：
１、被告供稱：其等先後在「瘋馬撞球場」門口、性病防治所後
    面打被害人後，將被害人押至環河南路堤外便道附近之忠孝
    橋南側，其與「阿宏」、張Ｏ維、「搖頭」就共同徒手毆打
    被害人，後來其叫大家不要再打，被害人坐在淡水河邊之石
    柱（欄杆），我手搭在被害人肩上，忽然有人喊「警察來了
    」，被害人即起身逃跑，其等約8、9人即圍住被害人之去路
    ，但還未追到被害人時，被害人可能認為跑不掉，即往淡水
    河跳，其與張Ｏ維隨後跳下去，但張Ｏ維因腳陷入泥巴，不
    久即上岸，之後「阿義」表示水有暗流，無力繼續游而上岸
    ，其游到水中第1根石墩，因找不到被害人，認為被害人可
    能從另一邊上岸，其亦游上岸，當時有對被害人叫「不要再
    游了，我們不會再打你」，其沒有要被害人死，且已盡力救
    他等語（91年度偵字第10029號卷─下稱偵卷第40頁背面至
    第42頁、第149頁、91年度聲羈字第307號卷第3、4頁），證
    人張Ｏ維亦證稱：當初只是要被害人講出打阿宏之其他人，
    並無要致被害人於死，在河邊時有人繼續打被害人，被告說
    不要打，被害人一直吵著要打電話，其對被害人說再吵要把
    他丟在河裡，彼時被告與被害人勾肩搭背不知在說什麼，其
    他人則討論要放被害人回去或帶他至別處，此時被害人突然
    將被告之手撥開即往河裡跳，因見被害人用狗爬式游水，好
    像不會游泳的樣子，因恐他溺水，「阿義」跳下去救他，但
    游得太慢，其亦下去救，但被泥濘勾住而抓住河邊石頭上岸
    ，被告亦下去救等語（偵卷第144頁背面、第145頁正背面、
    第146頁），證人張Ｏ維證述內容未加隱飾自己恐嚇被害人
    ，未為迴護自己之證詞，其證言應堪採信。互核被告所述與
    證人張Ｏ維大致相合，被告前開自白應屬實在。而被告等人
    強押被害人至忠孝橋南側環河南路堤外便道附近之淡水河邊
    ，係欲被害人供出毆打被告友人「阿宏」之人，惟被害人始
    終不答，遂遭被告同夥一路由「瘋馬撞球場」帶至「性病防
    治所後側巷道，再帶往忠孝橋南側之淡水河邊，被害人未供
    出毆打「阿宏」之人之前即趁隙逃逸，使被告等未達押人取
    供目的，其等欲追回被害人逼供，即與押人之目的不違，是
    被告自白分頭圍堵被害人，並自後追逐，被害人無路可逃躍
    入河中，即合事理。
２、被害人死亡後經法醫師解剖結果，並無重大致命外傷、骨折
    或臟器破裂出血等情事，僅右手臂外側及右上臂外側各有一
    處皮下出血，其咽喉氣管內有泥沙，蝶竇吸出多量污濁液體
    及肺水腫變化，應是生前落水窒息致死之事實，有法務部法
    醫研究所91年7月3日法醫所（91）醫鑑字第0811號鑑定書在
    卷可稽（相驗卷第76頁至第81頁）。顯見被害人於落水前，
    並未遭受致命攻擊行為。按結果加重犯，係指行為人出於基
    本構成要件故意，而實行基本構要件行為，竟生加重結果，
    致該當加重構成要件而成立之犯罪，例如行為人出於傷害之
    故意，實行傷害行為，竟生被害人於死之加重結果，而成立
    傷害罪之結果加重犯。本件被告與其同夥雖曾毆打被害人，
    惟依上開法醫鑑定結果，被害人僅右手臂外側及右上臂外側
    各有一處皮下出血，並無重大致命外傷、骨折或臟器破裂出
    血等情事，而係生前落水窒息死亡，並非因傷害行為致死，
    是與傷害之加重結果犯之要件不符，洵難以傷害致死罪相繩
    。
３、案發當日偕同被告將被害人押往河邊者，據被告陳述有張立
    恆、「阿宏」、張Ｏ維、「搖頭」、阿義及其他不詳姓名者
    ，如欲致被害人於死，以被告一方人多勢眾，被害人豈會身
    上無致命傷，而僅右手臂外側及右上臂外側各有一處皮下出
    血，況被害人並非「阿宏」所尋覓毆打其人之人，彼此無深
    仇大恨，僅係欲利用被害人循線查人，並無殺害被害人之動
    機與必要，是被告等人應無故意逼迫被害人跳水使其窒息死
    亡之故意，堪可認定。
４、被害人跳入淡水河後，被告、證人張Ｏ維、「阿義」見被害
    人似乎不擅游泳，即亦躍入水中搭救，業據證人張Ｏ維證述
    明確，業如前述，可知被告見被害人跳入河中，對於被害人
    可能發生溺斃結果，亦曾設法避免其發生，而被害人死亡之
    結果並非被告所期待，違反被告之本意，是亦難見被告有殺
    害被害人之不確定故意。
５、按因自己行為致有發生一定結果之危險者，負防止其發生之
    義務，刑法第15條第2項定有明文，又刑法上所稱之過失，
    係指行為人客觀上負有注意之義務，就其自身之狀況而言，
    亦能為此等符合義務之注意，但卻因疏忽而沒有盡到注意義
    務或沒有盡到足夠的注意義務，造成法益侵害之結果發生，
    即刑法第14條第1項所謂「行為人雖非故意，但按其情節應
    注意，並能注意，而不注意者，為過失」之要旨。本件被告
    與其同夥強押被害人至忠孝橋下方之環河南路堤外便道，限
    制其自由，被害人聽聞有人喊「警察來了」趁機逃逸，被告
    及其同夥分路追逐，應注意被害人往淡水河邊方向逃逸，如
    窮追不捨，有致被害人無路可退情急跳河致溺水之危險，而
    負有防止危險結果發生之義務，依當時狀況又無何不能注意
    之情事，詎被告仍與同夥分路追躡往河邊逸去之被害人，顯
    見被告怠於防止被害人跳水溺斃之注意義務，致被害人情急
    跳水，因不諳水性致生溺斃之結果，是以被告對於被害人死
    亡之結果，顯有過失，而其過失與被害人之死亡結果間有相
    當因果關係。
６、綜上，事證明確，被告過失致人於死之犯行，堪以認定。
三、核被告所為，係犯刑法第276條第1項之過失致人於死罪。檢
    察官起訴書就此部分之犯罪事實，業經起訴，惟漏未就此部
    分論罪，本院自得審理並予論罪科刑。被告此部分之過失致
    死犯行，與被害人未經追逐跳河前被告之傷害、剝奪他人行
    動自由、強制、恐嚇犯行，犯意各別，行為互異，應分論併
    罰。然被告所犯傷害、剝奪他行動自由、強制、恐嚇等罪，
    具牽連犯裁判上一罪之關係，從較重之剝奪他人行動自由罪
    論，因被告剝奪他人行動自由之部分業經被告撤回上訴，就
    此部分不予審理，附此敘明。被告於92年1月1日12時30分至
    板橋分局向警員林清山備案時，就案情雖未為完整之陳述，
    然因本案發生地在萬華分局轄區，之後改由萬華分局承辦，
    而刑事組偵查員於91年6月1日19時10分許，對被告製作警詢
    筆錄時，被告即針對本案傷害、恐嚇、強制、剝奪人行動自
    由、致人於死之情節為供述，而當時警方尚不知落水被害人
    之下落，足認被告是在本案犯罪未被警方發覺前，已向萬華
    分局偵查員供述案情，應符合自首之要件。縱令被告對於犯
    罪原因並未盡情披露，甚至於審理時否認犯罪，亦不外乎辯
    護權之行使，仍不失有自首之效力（最高法院79年台上字第
    1498號判決參照）。爰依法予以減刑。
四、原審論罪科刑，固非無見。惟被害人並非因被告之傷害行為
    致死，原審論以傷害致死，尚有未洽；被告上訴否認犯行，
    雖無理由，惟原判決此部分既有前開不當，自應由本院予以
    撤銷改判。爰審酌被告因細故為友尋仇，行事草莽輕率，造
    成被害人不幸罹命，犯後復未與被害人家屬達成和解，賠償
    被害人家屬等一切情狀，量處有期徒刑1年10月，以資懲儆
    。
據上論斷，應依刑事訴訟法第369條第1項前段、第364條、第299
條第1項前段、刑法第276條第1項、第62條前段、罰金罰鍰提高
標準條例第1條前段，判決如主文。
本案經檢察官柯麗鈴到庭執行職務。
中    華    民    國    95    年    5     月    23    日
                  刑事第十三庭  審判長法  官  曾德水
                                      法  官  范清銘
                                      法  官  杜惠錦
以上正本證明與原本無異。
檢察官如不服本判決，應於收受送達後十日內向本院提出上訴書
狀，其未敘述上訴之理由者並得於提起上訴後十日內向本院補提
理由書（均須按他造當事人之人數附繕本）。
被告不得上訴。
                                      書記官  楊秋鈴
中    華    民    國    95    年    5     月    23    日
附錄：本案論罪科刑法條全文
刑法第276條第1項
(過失致死罪)
因過失致人於死者，處 2 年以下有期徒刑、拘役或 2 千元以下
罰金。


司法院資訊處製作；財團法人民間司法改革基金會備份。
